ACORDAO-COMPLETO-2335969

ACÓRDÃO 177/2019 ATA 3/2019 - PLENÁRIO

Vistos, relatados e discutidos os presentes autos, que tratam do monitoramento das determinações exaradas por este Colegiado, nos subitens 9.2 a 9.5 do Acórdão 2255/2016-TCU-Plenário, que apreciou relatório de auditoria patrimonial realizada na Presidência da República, 
ACORDAM os Ministros do Tribunal de Contas da União, reunidos em Sessão da Plenária, ante as razões expostas pelo relator, em: 
9.1. considerar cumpridas as deliberações contidas nos subitens 9.2.4, 9.2.5, 9.3, 9.4 e 9.5 do Acórdão 2255/2016-TCU-Plenário;
9.2. considerar parcialmente cumpridas as determinações contidas nos subitens 9.2.1, 9.2.2 e 9.2.3 do Acórdão 2255/2016-TCU-Plenário;
9.3. determinar à Secretaria de Administração da Presidência da República que, no prazo de 60 dias, remeta ao TCU informações acerca das providências adotadas e dos resultados obtidos com vistas ao cumprimento das determinações contidas nos subitens 9.2.1, 9.2.2 e 9.2.3 do Acórdão 2255/2016-TCU-Plenário; 
9.4. dar ciência à Secretaria de Administração da Presidência da República que, de acordo com o inciso III do §1º do art. 4º da IN TCU 71/2012, o prazo para instauração de tomada de contas especial é de 180 dias a contar da data do evento ilegítimo ou antieconômico, observadas as hipóteses de dispensa previstas no art. 6º também da IN-TCU 71/2012, sob pena de responsabilidade solidária, consoante previsto no art. 8º da Lei 8.443/1992;
9.5. determinar à SecexAdmin que acompanhe o deslinde do inquérito civil público 1.16.000.001629/2015-46, que tramita na Procuradoria da República no Distrito Federal, e avalie a necessidade de atuação desta Corte Contas em razão dos respectivos resultados.

Monitoramento de acórdão que apreciou relatório de auditoria patrimonial nos Palácios do Planalto e da Alvorada.

Presidência da República (vinculador).

3. Interessados/Responsáveis:
3.1. Responsáveis: Anaíde Vilasboas de Andrade (XXX.951.877-XX); Antônio Carlos Paiva Futuro (XXX.440.457-XX); Gabriel Cedeño Vernaza (XXX.498.211-XX); Gilton Saback Maltez (XXX.995.821-XX); Ivani dos Santos (XXX.165.721-XX); Lucia Helena de Godoy (XXX.315.181-XX); Luiz Antonio Alves de Azevedo (XXX.362.268-XX); Norberto Temóteo de Queiroz (XXX.131.805-XX); Renata Cristina Santos Câmara (XXX.104.996-XX); Valdomiro Luís de Sousa (XXX.328.061-XX); Álvaro Henrique Baggio (XXX.791.530-XX).

13.1. Ministros presentes: José Mucio Monteiro (Presidente), Walton Alencar Rodrigues (Relator), Benjamin Zymler, Aroldo Cedraz, Raimundo Carreiro, Ana Arraes, Bruno Dantas e Vital do Rêgo.
13.2. Ministros-Substitutos presentes: Marcos Bemquerer Costa, André Luís de Carvalho e Weder de Oliveira.

WALTON ALENCAR RODRIGUES

Adoto, como relatório, a instrução elaborada por auditor da Secretaria de Controle Externo da Administração do Estado-SecexAdmin, vazada nos termos a seguir transcritos, com a qual anuíram s dirigentes da referida unidade ténica:
1.	Cuidam os autos de monitoramento constituído para verificar o cumprimento do Acórdão 2255/2016-TCU-Plenário, de relatoria do Ministro Walton Alencar Rodrigues (peça 1) , proferido em 31/8/2016, no âmbito do TC Processo 011.591/2016-1, por meio do qual o Plenário do Tribunal determinou à Secretaria de Administração da Presidência da República (SA-PR) , ao Gabinete Pessoal do Presidente da República (GAB-PR) , à Diretoria de Documentação Histórica da Presidência da República (DDH-PR) e à Casa Civil da Presidência da República (CC-PR) que adotassem uma série de providências em relação à gestão patrimonial dos bens da Presidência da República.
HISTÓRICO
A instrução de peças 24 orientou a expedição dos Ofícios 306, 307, 308 e 309/2018-TCU/SecexAdministração, peças 27 a 30, endereçados, respectivamente, à SA-PR, ao GAB-PR, à DDH-PR e à CC-PR, oportunizando a essas unidades manifestação quanto ao cumprimento das determinações insculpidas nos subitens 9.2.1, 9.2.2, 9.2.3, 9.2.4 (SA-PR) ; 9.2.5, 9.4 (GAB-PR) ; 9.3 (DDH-PR) ; 9.5 (CC-PR) do Acórdão 2255/2016-TCU-Plenário, Min. WAR.
Em resposta, foram encaminhados os Ofícios 267/2018/SA-PR, peças 37 a 41, e 1158/2018/SE/CC-PR, peça 42.
EXAME
I. Determinações à Secretaria de Administração da Presidência da República
9.2.1 incorporem, com fulcro no art. 3º, parágrafo único, inciso II, do Decreto 4.344/2002, ao patrimônio da União todos os documentos bibliográficos e museológicos recebidos pelos presidentes da República, nas denominadas cerimônias de troca de presentes, bem assim todos os presentes recebidos, nas audiências com chefes de Estado e de Governo, por ocasião das visitas oficiais ou viagens de estado ao exterior, ou das visitas oficiais ou viagens de estado de chefes de Estado e de Governo estrangeiros ao Brasil, excluídos apenas os itens de natureza personalíssima ou de consumo direto pelo Presidente da República;
9.2.2 no prazo de 120 dias, identifiquem todos os atuais mantenedores e os mantenedores que já deixaram a função, bem como a respectiva localização, entre os 568 bens recebidos pelo ex- Presidente Luiz Inácio Lula da Silva, incluídos no Sistema de Gestão de Acervos Privados da Presidência da República-Infoap (doc. 47) , bem como adotem as providências necessárias à incorporação ao acervo público daqueles cujas características atendem ao disposto no art. 3º, parágrafo único, inciso II, do Decreto 4.344/2002, consoante o entendimento consignado no subitem 9.2.1;
9.2.3 no prazo de 120 dias, adotem todas as providências necessárias à imediata incorporação ao acervo público dos bens constantes da relação de 144 bens recebidos pela Presidente afastada Dilma Vanna Rousseff, incluídos no Sistema de Gestão de Acervos Privados da Presidência da República-Infoap (doc. 59) , que atendem ao disposto no art. 3º, parágrafo único, inciso II, do Decreto 4.344/2002, consoante o entendimento consignado no subitem 9.2.1;
9.2.4 no prazo de 120 dias, identifiquem os atuais mantenedores e a respectiva localização, entre os demais bens inseridos no Sistema de Gestão de Acervos Privados da Presidência da República-Infoap, após a publicação do Decreto 4.344/2002, bem como adotem todas as providências necessárias à incorporação ao acervo público daqueles cujas características atendem ao disposto no art. 3º, parágrafo único, inciso II, do Decreto 4.344/2002, consoante o entendimento consignado no subitem 9.2.1;
Em sua resposta (peça 37, p.1) , a SA-PR informa que constituiu comissão especial destinada ao cumprimento das determinações do Acórdão 2255/2016-TCU-Plenário, Min. Walton Alencar Rodrigues. O trabalho inicial empreendido por essa comissão foi uma consolidação dos bens que efetivamente deveriam ser restituídos à PR, com a seguinte conclusão (peça 37, p. 21) :
7.	Após a realização de criteriosa análise pela Diretoria de Documentação Histórica (DDH) do Gabinete Pessoal do Presidente da República de bens relacionados no Sistema de Gestão de Acervos Privados da Presidência da República - Infoap, conforme também determinado pelo TCU, foram consolidadas a relação dos bens que efetivamente deveriam ser restituídos à PR para fins de incorporação ao acervo público, perfazendo o quantitativo remanescente de 434 (quatrocentos e trinta e quatro) bens do ex-Presidente da República LUIZ INÁCIO LULA DA SILVA e 117 (cento e dezessete) bens da exPresidenta da República DILMA VANA ROUSSEFF, a serem incorporados.
Considera-se que esse percuciente trabalho empreendido pela comissão especial aponta para o cumprimento da determinação 9.2.4 acima, devendo ser também levado em consideração para dar números finais aos bens remanescentes a serem incorporados ao acervo público, cujo quantitativo inicialmente apontava para 568 e 144, respectivamente, nos subitens 9.2.2 e 9.2.3 do Acórdão cujas determinações ora monitoram-se.
Notificados, os representantes do ex-presidente Luiz Inácio Lula da Silva indicaram que os bens sob sua guarda estariam no Galpão do Sindicato dos Metalúrgicos do ABC em São Bernardo do Campo/SP e na agência do Banco do Brasil à rua Líbero Badaró, 568, centro de São Paulo/SP.
No Galpão do Sindicato dos Metalúrgicos do ABC, foram encontrados 360, restando ainda localizar 74 bens.
Quanto aos bens que estariam na agência do Banco do Brasil, de acordo a SA-PR (peça 37, p. 2) , o Juízo da 13ª Vara Federal de Curitiba/PR entendeu que são de caráter personalíssimo ou de consumo, não devendo ser incorporados ao patrimônio da União.
Por sua vez, os representantes da ex-presidente Dilma Vana Rousseff indicaram que os bens sob sua guarda estariam no Galpão da Cooperativa dos Trabalhadores Assentados na Região de Porto Alegre, em Eldorado do Sul/RS. Porém, diligência efetuada com o objetivo de incorporação ao patrimônio da União não logrou identificar o destino de 6 dos 117 bens sob responsabilidade da ex-presidente. De acordo com os representantes da ex-presidente, esses bens não encontrados estariam nas dependências da PR.
Dessa forma, a SA-PR informa que, tendo em vista o prosseguimento do cumprimento das determinações do Acórdão 2255/2016-TCU-Plenário, Min. WAR, seriam necessárias ainda as seguintes providências:
a) À Diretoria de Recursos Logísticos - DILOG: em articulação com a DDH, regularizar a situação cadastral do Vaso PR 600.186 de propriedade do Museu Nacional de Belas Artes; bem como quantificar monetariamente os reparos que deverão ser efetuados nos bens avariados, conforme relatado no item 43 do Relatório Final, adotando-se as providências administrativas necessárias perante a transportadora contratada;  (anexo VI) 
b) À Diretoria de Documentação Histórica - DDH;
b.1)  consoante a alínea 'b' do item 44 do Relatório Final, promover a análise e manifestação "quanto às alegações do representante da ex-Presidenta DILMA, de que os 06 bens não localizados na diligência estariam nas dependências desta Presidência da República"; e
b.2)  para, consoante requerimento prévio dessa Diretoria, conforme tratativas com a Secretaria de Administração, em razão da singularidade dos acervos em tela, efetuar a valoração dos bens, priorizando-se os que não foram localizados, haja vista a necessidade de ressarcimento ao erário pelos Excelentíssimos ex-Presidentes da República das parcelas de itens não encontrados, conforme o art. 8º da Lei nº 8.443/92  (anexo VII) ; e
c) Ao Gabinete da Secretaria de Administração:
c.1)  Oficio ao Representante legal do ex-Presidente LUIZ INÁCIO LULA DA SILVA  (anexo VIII)  encaminhando o Relatório Final da Comissão Especial e cientificando que 74 (setenta e quatro) bens, do total de 434 (quatrocentos e trinta e quatro) a serem restituídos à PR, não foram localizados no precitado Galpão dos Sindicato dos Metalúrgicos do ABC;
c.2)  de igual forma, encaminhamento de Ofício à DDH  (anexo VII)  para manifestação quanto aos 6 (seis) bens que supostamente estariam nas dependências desta PR;
c.3)  tão logo sejam apresentadas as manifestações da DDH a respeito dos 6 (seis) bens que supostamente estariam nas dependências desta PR, deverá a ex-Presidente DILMA VANA ROUSSEF ser cientificada do teor do Relatório Final, e da eventual necessidade de ressarcimento dos bens que porventura remanescerem na situação de não localizados; e
c.4)  ao cabo desses procedimentos, esse Tribunal de Contas da União será prontamente comunicado por este Gabinete acerca do conjunto das ações efetuadas para o alcance do pleno cumprimento dos termos de seu Acórdão 2255/2016-TCU-Plenário. (grifos no original) 
Portanto, verifica-se que as determinações contidas nos subitens 9.2.1, 9.2.2 e 9.2.3 do Acórdão 2255/2016-TCU-Plenário, Min. WAR, ainda não foram integralmente cumpridas pela SA-PR, o que aponta para a continuidade de seus monitoramentos.
Nada obstante, observa-se que, de acordo com o inciso III do §1º do art. 4º da IN TCU 71/2012, o prazo para instauração da tomada de contas especial (TCE) é de 180 dias, contados, no presente caso, "da data do evento ilegítimo ou antieconômico, quando conhecida, ou da data da ciência do fato pela administração".
Ora, entende-se que o Relatório Final da já citada comissão especial é que configura a falta dos bens, sendo sua data, 19/06/2018 (peça 37, p. 28) , portanto, o ponto de partida para a contagem do prazo para instauração das possíveis TCEs. Assim, cabe alertar à SA-PR sobre o prazo de remessa das TCEs ao Tribunal, considerando que a não observância desse prazo pode implicar aplicação da sanção prevista no inciso II do art. 58 da Lei 8.443/1992 c/c o inciso II do art. 268 do RI/TCU e co-responsabilização, conforme §5º do art. 4º da IN-TCU 71/2012 e art. 84 do Decreto-lei 200/1967, respectivamente, exceto se demonstrada a incidência de alguma das hipóteses de dispensa previstas no art. 6º também da IN-TCU 71/2012.
II. Determinações ao Gabinete Pessoal do Presidente da República
II.1. 9.2.5 adotem as medidas necessárias ao cumprimento da medida cautelar exarada no subitem 9.1 deste acórdão, dando ciência da referida decisão aos mantenedores dos bens inseridos no Sistema de Gestão de Acervos Privados da Presidência da República-Infoap;
O subitem 9.1 acima referido, por sua vez, dispõe:
9.1. com base no art. 276 do Regimento Interno do TCU, com vistas a resguardar o patrimônio público, adotar medida cautelar no sentido de que as pessoas físicas ou jurídicas de direito privado, detentoras de acervos presidenciais privados, abstenham-se de vendê-los ou doá-los, até que esta Corte de Contas manifeste-se quanto ao resultado das providências determinadas no subitem 9.2 deste acórdão;
As notificações expedidas aos representantes dos ex-presidentes Luiz Inácio Lula da Silva e Dilma Vana Roussef deram cumprimento à determinação em comento (peça 37, p. 1) .
II.2. 9.4 determinar ao Gabinete Pessoal da Presidência da República, à Ajudância-de-Ordem, ao Cerimonial da Presidência da República e ao Cerimonial do MRE que imediatamente passem a utilizar o formulário a ser instituído em cumprimento ao art. 9º do Decreto 4.344/2002, por ocasião do envio dos "presentes" recebidos pelos presidentes da República ao DDH/PR;
Para cumprimento desta determinação, foram expedidos os Memorandos 274, 275, 276, 277, 278, 279, 280, 281 e 282/2018/GP-DGI pela Chefe do Gabinete Pessoal do Presidente da República, informando sobre a obrigatoriedade da utilização do formulário padrão da DDH-PR para registro e inventário geral de todos os presentes recebidos pelo Chefe do Poder Executivo, remetidos, respectivamente, ao Chefe da Ajudância de Ordens do Gabinete Pessoal do Presidente da República, ao Chefe do Cerimonial do Gabinete Pessoal da Presidência da República, ao Chefe de Gabinete do Ministro-Chefe da Casa Civil da Presidência da República, ao Chefe de Gabinete do Ministro de Estado Chefe do Gabinete de Segurança Institucional da Presidência da República, ao Chefe de Gabinete do Ministro-Chefe da Secretaria-Geral da Presidência da República, ao Chefe de Gabinete da Secretaria de Governo da Presidência da República, ao Administrador do Palácio da Alvorada, ao Administrador do Palácio do Jaburu e ao Administrador da Residência Oficial da Granja do Torto, além do Ofício 576/2018/GP-DGI, de mesma origem e igual teor, ao Chefe do Cerimonial do Ministério das Relações Exteriores (peça 37, p. 171-190) .
Dessa forma, considera-se a presente determinação cumprida.
III. Determinação à Diretoria de Documentação Histórica da Presidência da República
9.3 determinar ao DDH/PR que institua, imediatamente, o uso do formulário padrão, previsto no art. 9º do Decreto 4.344/2002, para recebimento dos documentos de viagens, encontros e audiências do presidente da República, com vistas ao registro e inventário geral dos acervos públicos e documentais privados dos presidentes da República;
A DDH-PR expediu o Ofício 91/2018/GP-DDH à SA-PR, encaminhando o formulário padrão para registro e inventário geral de todos os presentes recebidos pelo Chefe do Poder Executivo (peça 37, p. 168-170) . A SA-PR, por sua vez, expedidos os Memorandos 274, 275, 276, 277, 278, 279, 280, 281 e 282/2018/GP-DGI pela Chefe do Gabinete Pessoal do Presidente da República, informando sobre a obrigatoriedade da utilização do formulário padrão da DDH-PR para registro e inventário geral de todos os presentes recebidos pelo Chefe do Poder Executivo, remetidos, respectivamente, ao Chefe da Ajudância de Ordens do Gabinete Pessoal do Presidente da República, ao Chefe do Cerimonial do Gabinete Pessoal da Presidência da República, ao Chefe de Gabinete do Ministro-Chefe da Casa Civil da Presidência da República, ao Chefe de Gabinete do Ministro de Estado Chefe do Gabinete de Segurança Institucional da Presidência da República, ao Chefe de Gabinete do Ministro-Chefe da Secretaria-Geral da Presidência da República, ao Chefe de Gabinete da Secretaria de Governo da Presidência da República, ao Administrador do Palácio da Alvorada, ao Administrador do Palácio do Jaburu e ao Administrador da Residência Oficial da Granja do Torto, além do Ofício 576/2018/GP-DGI, de mesma origem e igual teor, ao Chefe do Cerimonial do Ministério das Relações Exteriores (peça 37, p. 171-190) .
Dessa forma, considera-se esta determinação cumprida.
IV. Recomendação à Casa Civil da Presidência da República
9.5 recomendar à Casa Civil que promova estudos para aperfeiçoar a legislação que regulamenta os acervos documentais privados dos presidentes da República, para deixar assente os motivos e as excepcionais ocasiões em que os documentos bibliográficos e museológicos, recebidos pelo Presidente da República, no exercício dessa função devem ser de sua propriedade, permanecendo todos os demais presentes - incluídas as obras de arte e os objetos tridimensionais - como bens públicos, sob a guarda da presidência da República;
A CC-PR informa (peça 42, p. 3) que tramita, atualmente na Subchefia para Assuntos Jurídicos, a Exposição de Motivo 35/2018 CC/PR, de 6 de julho de 2018, com proposta de decreto para alteração do Decreto 4.344/2002, para melhor definir os bens que integram os acervos documentais privados dos presidentes da República, de modo a rechaçar qualquer interpretação que permita a incorporação ao patrimônio privado de presidentes da República, mesmo após o fim do mandato, de bens, recebidos em razão do cargo, que deveriam integrar o patrimônio da União.
Esclarece ainda a CC-PR que a nova redação visa a atender à presente recomendação do Acórdão 2255/2016-TCU-Plenário, Min. WAR, o qual foi expressamente citado na Exposição de Motivos que trouxe a proposição (peça 42, p. 3 e 8) .
Portanto, entende-se cumprida essa recomendação.
CONCLUSÃO
A tabela abaixo sintetiza o atendimento das deliberações ora monitoradas.
	Acórdão 2255/2016-TCU-Plenário, Min. WAR

	Deliberação
	Cumprida
	Em cumprimento
	Parcialmente cumprida
	Não cumprida
	Não aplicável

	9.2.1
			x
		
	9.2.2
			x
		
	9.2.3
			x
		
	9.2.4
	x
				
	9.2.5
	x
				
	9.3
	x
				
	9.4
	x
				
	9.5
	x
				
INFORMAÇÕES ADICIONAIS
Estando os autos nesta unidade técnica para instrução, foi encaminhado, pelo Conselho Institucional do Ministério Público Federal, para conhecimento do Min. Walton Alencar Rodrigues, o Ofício 39/2018/CIMPF (peça 43) , por possível interesse na matéria tratada no TC Processo 011.591/2016-1, que deu origem às determinações ora monitoradas.
Esclarece-se que o TC Processo 011.591/2016-1 tratou de auditoria que teve por objetivo averiguar: i) o possível desvio ou desaparecimento de bens pertencentes à União, incluindo análises dos inventários anteriores e posteriores à última transmissão de mandato presidencial; ii) a gestão mobiliária aplicada ao Palácio do Planalto e ao Palácio da Alvorada; e iii) a política, normas e procedimentos de recebimento de presentes para o chefe do Poder Executivo Federal.
Quanto ao teor, o documento trata de recurso ao Conselho Institucional do Ministério Público Federal (CIMPF) , interposto pelo ex-presidente Luiz Inácio Lula da Silva, ante decisão da 5ª Câmara de Coordenação e Revisão (5ª CCR) , que homologou o arquivamento parcial do Inquérito Civil Público em relação a três dos investigados, determinando seu prosseguimento apenas quanto ao ex-Presidente Luiz Inácio Lula da Silva.
O inquérito civil público foi instaurado em face de Luiz Inácio Lula da Silva, Fernando Henrique Cardoso, espólio/herdeiros de Itamar Augusto Cautiero Franco e Fernando Affonso Collor de Mello e tem por objeto possível apropriação indevida de bens públicos por ex-Presidentes da República, desde 1991, que receberam em seus acervos privados, por ocasião do término de seus respectivos mandatos, objetos entregues por Estados estrangeiros em encontros diplomáticos e outros de natureza pública e institucional e que, em razão disso, pertencem à República Federativa do Brasil. Portanto, realmente, trata-se da matéria versada na auditoria autuada no TC Processo 011.591/2016-1. Dessa forma, tendo em vista que o referido TC está encerrado, autuou-se o Ofício em questão no presente processo, à peça 43.
O questionamento sobre o qual versa o recurso interposto contra a decisão da 5ª CCR diz respeito ao marco temporal de definição dos bens que integram o acervo presidencial privado, entre a Lei 8.394/1991 e o Decreto 4.344/2002, que a regulamentou.
O relator do recurso, Subprocurador-Geral Mario Luiz Bonsaglia, entendeu que é a Lei quem estabelece esse marco, pois o Decreto não pode inovar no mundo jurídico, e proferiu o voto abaixo, o qual contou com a concordância da maioria dos demais membros do CIMPF.
Diante de todo o exposto, VOTO no sentido de conhecer parcialmente do recurso sob exame, e, na parte conhecida, dar-lhe provimento para o fim de não homologar o arquivamento parcialmente feito em relação aos ex-Presidentes Fernando Henrique Cardoso, Fernando Affonso Collor de Mello e do espólio e respectivo Memorial do ex-Presidente Itamar Franco, devendo as apurações prosseguirem em relação aos mesmos, assim como em relação ao ex-Presidente recorrente, com vistas à apuração de possíveis atos de improbidade que não se encontrem prescritos e, também, para fins de ressarcimento do patrimônio público, observada aqui, a imprescritibilidade de tais ações de ressarcimento, nos termos postos no presente voto.
Dessa forma, a decisão proferida pelo CIMPF em 9/5/2018 estabeleceu o prosseguimento do Inquérito Civil Público em relação a todos os ex-Presidentes inicialmente investigados, devendo ser conduzido por outro membro do Ministério Público Federal - MPF.
No âmbito do TCU, o entendimento construído na auditoria, TC Processo 011.591/2016-1, e adotado pelo Acórdão 2255/2016-TCU-Plenário, de relatoria do Ministro Walton Alencar Rodrigues (peça 1) , foi de que o marco temporal seria dado pelo Decreto 4.344/2002, tanto que as determinações abrangeram apenas os ex-Presidentes Luiz Inácio Lula da Silva e Dilma Vana Rousseff.
Há, portanto, um descompasso entre a decisão da Corte de Contas e a da 5ª CCR.
Ora, entende-se que o percuciente voto do Subprocurador-Geral Mario Luiz Bonsaglia (peça 43, p. 18-41) não deixa dúvidas quanto à correção da utilização da Lei 8.394/1991 como marco temporal para definição dos bens que integram o acervo presidencial privado. No entanto, considera-se desnecessária nova atuação do TCU em relação ao tema.
Inicialmente, destaca-se que eventual dano advindo da aplicação desse novo marco temporal já está sendo perquirido pelo MPF.
Além disso, dificuldades temporais e inerentes à singularidade dos presentes tratados apontam para a alta complexidade e baixa efetividade de um trabalho dessa natureza, que, ao que tudo indica, dificilmente reverter-se-á na instauração de tomadas de contas especiais, tendo em conta o valor mínimo estabelecido para tanto, R$100.000,00, de acordo com o inciso I do art. 6º da IN-TCU 71/2012. Quanto a esse valor, cabe observar que dados levantados pelo grupo de trabalho que buscou propor soluções para otimizar a eficiência da Secretaria-Geral de Controle Externo do TCU, indicados em seu relatório final (peça 44, p. 35) , apontam o custo crescente de um processo deste egrégio Tribunal, que em 2013 já atingia quase R$ 200 mil e em 2017 já superava R$ 275 mil.
PROPOSTA DE ENCAMINHAMENTO
Ante o exposto, submete-se o presente processo a considerações superiores, propondo:
a) considerar cumpridas as deliberações contidas nos subitens 9.2.4, 9.2.5, 9.3, 9.4 e 9.5 do Acórdão 2255/2016-TCU-Plenário, Min. WAR;
b) considerar parcialmente cumpridas as determinações contidas nos subitens 9.2.1, 9.2.2 e 9.2.3 do Acórdão 2255/2016-TCU-Plenário, Min. WAR;
c) determinar à Secretaria de Administração da Presidência da República que em 60 dias remeta ao TCU documentos e informações suficientes para demonstrar o atendimento das determinações contidas nos subitens 9.2.1, 9.2.2 e 9.2.3 do Acórdão 2255/2016-TCU-Plenário, Min. WAR; e
d) dar ciência à Secretaria de Administração da Presidência da República que, de acordo com o inciso III do §1º do art. 4º da IN TCU 71/2012, o prazo para instauração de tomada de contas especial é de 180 dias da data do evento ilegítimo ou antieconômico, quando conhecida, ou da data da ciência do fato pela administração, que, caso não observado, pode implicar aplicação da sanção prevista no inciso II do art. 58 da Lei 8.443/1992 c/c o inciso II do art. 268 do RI/TCU e co-responsabilização, conforme §5º do art. 4º da IN-TCU 71/2012 e art. 84 do Decreto-lei 200/1967, respectivamente, exceto se demonstrada a incidência de alguma das hipóteses de dispensa previstas no art. 6º também da IN-TCU 71/2012.

não há

Não atuou.

MONITORAMENTO DAS DETERMINAÇÕES CONSTANTES DOS SUBITENS 9.2 A 9.5 DO ACÓRDÃO 2.255/2016-PLENÁRIO. COMPRIMENTO PARCIAL. FIXAÇÃO DE PRAZO PARA CONCLUSÃO DAS MEDIDAS PENDENTES. INEXISTÊNCIA DE CONFLITO ENTRE A DECISÃO EXARADA PELO TCU E AS CONCLUSÕES DO INQUÉRITO CIVIL EM TRAMITAÇÃO NO CONSELHO INSTITUCIONAL DO MINISTÉRIO PÚBLICO FEDERAL (CIMPF). ACOMPANHAMENTO DO REFERIDO INQUÉRITO E AVALIZAÇÃO DOS SEUS REFLEXOS NO TRABALHO A CARGO DO TCU.

MONITORAMENTO (MON)

Secretaria de Controle Externo da Administração do Estado (SecexAdmin).

Trata-se do monitoramento, a cargo da Secretaria de Controle Externo da Administração do Estado-SecexAdmin, das determinações objeto dos subitens 9.2 a 9.5 do Acórdão 2255/2016-TCU-Plenário, endereçadas à Secretaria de Administração da Presidência da República (SA-PR) , ao Gabinete Pessoal do Presidente da República (GAB-PR) , à Diretoria de Documentação Histórica da Presidência da República (DDH-PR) e à Casa Civil da Presidência da República (CC-PR) .
As determinações decorrem de auditoria patrimonial realizada pela referida unidade técnica na Presidência da República, com o propósito de, entre outros, analisar a política, normas e procedimentos relativos aos "presentes" recebidos pelos Chefes do Executivo Federal.
Em sua instrução, transcrita no relatório, a SecexAdmim considerou que a Secretaria de Administração da Presidência da República cumpriu a determinação contida no subitem 9.2.4 do Acórdão 2255/2016-TCU-Plenário, mediante a identificação dos bens que deveriam ser restituídos ao órgão pelos ex-presidentes da República Luiz Inácio Lula da Silva e Dilma Vana Rousseff.
Entendeu cumpridas, também, as determinações contidas nos subitens 9.2.1, 9.2.5, 9.3, 9.4 e 9.5 do acórdão ora monitorado, que tratam das medidas tendentes a regulamentar e efetuar o devido registro dos bens que integram os acervos documentais privados dos presidentes da República, de modo a impedir a incorporação ao patrimônio privado dessas autoridades de bens recebidos em razão do cargo, cuja incorporação deve se dar ao patrimônio da União. 
No que se refere ao subitem 9.2.1, a instrução informa que, dos 434 bens recebidos pelo ex-presidente Luiz Inácio Lula da Silva, que segundo a consolidação mencionada deveriam ser restituídos ao acervo público, 360 foram localizados no Galpão do Sindicato dos Metalúrgicos do ABC, tendo a comissão da SA-PR providenciado o termo de recebimento, o acondicionamento e o transporte dos bens para a sede da Presidência da República, em Brasília.
Restou, por conseguinte, segundo a referida comissão, identificar o valor correspondente aos 74 bens faltantes, para as ações tendentes ao devido ressarcimento ao Erário.
No Galpão da Cooperativa dos Trabalhadores Assentados na Região de Porto Alegre, em Eldorado do Sul/RS, foram localizados 111 dos 117 bens em poder da ex-presidente Dilma Rousseff e, em cumprimento ao subitem 9.2.1 do Acórdão 2255/2016-TCU-Plenário, foram adotadas as medidas para que fossem devidamente incorporados ao patrimônio público. 
 Segundo alegam os representantes da ex-presidente, os seis bens não encontrados estariam nas dependências da Presidência de República. 
A última manifestação da Presidência aponta as providências a serem adotadas pelo órgão para o completo atendimento das determinações do TCU, transcritas no relatório, razão pela qual a unidade técnica propôs a continuidade do presente monitoramento, bem como a expedição de ciência à SA-PR, no sentido de que seja observado o prazo de remessa a esta Corte de Contas das tomadas de contas especiais que se fizerem necessárias, sob pena de responsabilização da autoridade administrativa competente, consoante previsto no art. 8º da Lei 8.443/1992.
Por fim, a SecexAdmim acostou aos autos informações acerca do inquérito civil público 1.16.000.001629/2015-46, que tramita na Procuradoria da República no Distrito Federal, com propósito de apurar possível apropriação indevida de bens públicos por ex-presidentes da República, desde 1991, que receberam em seus acervos privados, por ocasião do término de seus mandatos, objetos entregues por Estados estrangeiros em encontros diplomáticos e outros de natureza pública e institucional e que, em razão disso, pertencem à República Federativa do Brasil.
Nos termos da instrução, a decisão proferida pelo Conselho Institucional do Ministério Público Federal (CIMPF) determinou o prosseguimento do referido inquérito civil em relação aos ex-presidentes citados.
Por esse motivo, afirma a unidade técnica que a citada decisão estaria "em descompasso" com o acórdão monitorado nestes autos, que teria considerado o Decreto 4.344/2002 - e não a Lei 8.394/1991, por ele regulamentada - como marco temporal para definição dos bens que integram o acervo documental privado dos presidentes da República.
 Com as devidas vênias, o voto que proferi por ocasião da apreciação do TC Processo 011.591/2016-1, que deu origem ao Acórdão 2255/2016-TCU-Plenário, deixa clara toda a questão da apropriação privada de bens públicos por ex-presidentes e afasta toda a veracidade de tal afirmação. 
Naquela ocasião, deixei assente que a interpretação a ser dada ao art. 3º, § único, inciso II, do Decreto 4.344/2002, deveria restringir-se aos limites estabelecidos na aludida lei ordinária. 
Nesse sentido, afirmei em meu voto:
Diante dessas ocorrências, a pratica administrativa que se intenta justificar, a partir da interpretação do critério definido no art. 3º, parágrafo único, inciso II, do Decreto 4.334/2002, não é - nem jamais foi - aderente aos princípios da moralidade, legitimidade e razoabilidade.
Parece-me óbvio, também, que a exegese do citado decreto, utilizado como pano de fundo para pratica ilegal, tem de guardar plena conformidade com a lei que regulamenta, e ambos com a Constituição, porque o alargamento dos limites do decreto, sobretudo nesta complexa temática, implicaria a nulidade de todos as disposições que da lei exacerbassem (...) .    
Diante desse entendimento, submeti, à deliberação deste Colegiado, proposta no sentido de que fossem regularizadas as situações dos bens indevidamente incorporados aos patrimônios privados dos ex-presidentes da República em razão da interpretação equivocada do Decreto 4.344/2002, objeto das ocorrências trazidas à colação pela equipe de auditoria. 
Observados, portanto, o escopo da auditoria e as informações constantes do relatório de fiscalização, no processo que deu azo à decisão ora monitorada, não foram analisados, muito menos consideradas regulares, incorporações anteriores ao Decreto, eventualmente realizadas ao arrepio da Lei 8.394/1991.
Por essa razão, considero de extrema relevância o trabalho que está sendo conduzido pelo Ministério Público Federal, com vistas a identificar responsabilidades e eventuais prejuízos decorrentes de incorporações realizadas em benefícios dos ex-presidentes da República que antecederam o ex-presidente Luiz Inácio Lula da Silva.
Tendo em conta os princípios da racionalidade administrativa e da economia processual, manifesto-me de acordo com a conclusão da SecexAdmim de que, neste momento, não é oportuna a instauração de procedimento semelhante, o que não a impede de acompanhar inquérito em andamento, avaliando as suas consequências em relação ao trabalho a cargo deste Tribunal.
Isto posto, acompanhando as proposições da SecexAdmim, relativas às providências adotadas pela Presidência da República para o cumprimento dos subitens 9.2 a 9.5, voto no sentido de que o Tribunal acolha a minuta de acordão que submeto à deliberação deste Colegiado.
TCU, Sala das Sessões Ministro Luciano Brandão Alves de Souza, em 6 de fevereiro de 2019.
WALTON ALENCAR RODRIGUES 
Relator